【裁判字號】    99,司繼,1120
【裁判日期】    990831
【裁判案由】    陳報遺產清冊
【裁判全文】
臺灣臺中地方法院民事裁定            99年度司繼字第1120號
陳  報  人  甲○○
即  繼承人  丙○○
上列陳報人陳報遺產清冊事件，本院裁定如下：
    主  文
甲○○、丙○○之陳報遺產清冊事件，應予駁回。
程序費用由陳報人負擔。
    理  由
一、按繼承人於知悉其得繼承之時起三個月內開具遺產清冊陳報
    法院，民國九十八年六月十日修正公布之民法第一千一百五
    十六條第一項定有明文，惟按繼承在民法繼承編中華民國九
    十八年五月二十二日修正施行前開始，繼承人未逾修正施行
    前為限定繼承之法定期間且未為概括繼承之表示或拋棄繼承
    者，自修正施行之日起，適用修正後民法第一千一百五十六
    條之規定，民法繼承編施行法第一條之三第一項亦定有明文
    。是繼承於九十八年六月十二日前開始，且繼承人已逾法定
    期間未為拋棄繼承之意思表示，應適用修正前民法一千一百
    五十六條之規定。而依九十八年六月十日修正公布前之民法
    一千一百五十六條第一項規定，為限定繼承者，應於繼承人
    知悉其得繼承之時起三個月呈報法院。如繼承人已逾上開限
    定繼承之法定期間，而未為限定繼承之意思表示，亦無從依
    修正後之民法第一千一百五十六條規定，向法院陳報遺產清
    冊。
二、本件陳報意旨略以：陳報人甲○○為被繼承人乙○○之三女
    ，陳報人丙○○為被繼承人乙○○之長女，被繼承人於八十
    八年六月二十四日死亡，其生前有無負債及負債多少，陳報
    人均不得而知，爰依民法第一千一百五十六條第一項、非訟
    事件法第一百四十一條之規定，開具遺產清冊陳報本院云云
    ，並提出繼承系統表、陳報人之戶籍謄本、被繼承人之除戶
    戶籍謄本、被繼承人之財產歸屬清單、全國贈與資料清單等
    為證。
三、經查：本件被繼承人乙○○於八十八年六月二十四日死亡，
    陳報人為被繼承人之女，係第一順序繼承人，有陳報人提出
    之戶籍謄本為證，是陳報人此部分之主張，堪信為真實。惟
    本件繼承之事實發生於九十八年六月十二日之前，即民法第
    一千一百五十六條第一項規定修正公布之前，而陳報人丙○○到庭陳稱：其於被繼承人死亡當日，即經其兄弟姊妹告知
    被繼承人死亡之消息，並未辦理拋棄繼承等語（本院九十九
    年七月二日訊問筆錄參照）；陳報人甲○○雖到庭陳稱：其
    於被繼承人死亡後十餘年，始由其胞兄告知被繼承人死亡之
    消息，對於何人告知其為繼承人，嗣後又稱不復記憶云云（
    前揭訊問筆錄參照），惟據關係人即拋棄繼承人丁○○○之
    代理人鍾永漳到庭陳稱：其為鍾林秀鳳之夫，於被繼承人死
    亡後陪同丁○○○至妻弟家，辦理拋棄繼承事宜，當時丁○○○之其他兄弟姊妹（包含本件陳報人）均已知悉其等為繼
    承人，亦知可辦理拋棄繼承等語（本院九十九年八月二十日
    訊問筆錄參照）。觀諸上情，陳報人於被繼承人死亡之時即
    已受告知其為繼承人，應可認定。則自陳報人知悉其得繼承
    之時即八十八年六月二十四日起算三個月限定繼承之法定期
    間，應於八十八年九月二十四日屆至，而陳報人均未於上開
    日期前為拋棄繼承之意思表示，依前開法條規定，應適用九
    十八年六月十日修正施行前民法第一千一百五十六條規定，
    惟依該條規定，陳報人亦應於八十八年九月二十四日前向本
    院聲明限定繼承，陳報人卻遲至九十九年五月十九日始為限
    定繼承之意思表示，顯逾三個月之法定期間，其所為限定繼
    承之意思表示於法不合，自應予以駁回。另陳報人於九十九
    年七月九日具狀陳稱係誤填陳報遺產清冊之書狀，其本意係
    拋棄繼承云云，惟陳報人於本院審理時均表明本件係為辦理
    陳報被繼承人乙○○之遺產清冊（本院九十九年七月二日訊
    問筆錄參照），事後竟翻異其詞，改稱係聲明拋棄繼承，又
    未舉證以實其說，尚不足以認定陳報人之真意係聲明拋棄繼
    承，併此敘明。
四、依非訟事件法第二十一條第一項前段，裁定如主文。
中    華    民    國    99    年    8     月    31    日
                  家事法庭      司法事務官  羅欣寧
以上正本係照原本作成
如不服本件裁定，得於裁定書送達之翌日起十日內，以書狀敘述
理由，向本庭提起抗告。並應繳納抗告費新台幣一千元。
中    華    民    國    99    年    8     月    31    日
                                書  記  官  蔡萍萍

司法院資訊處製作；財團法人民間司法改革基金會備份。
